臺灣臺北地方法院刑事判決　　　　　　　95年度訴字第2069號
公　訴　人　臺灣臺北地方法院檢察署檢察官
被　　　告　甲○○
選任辯護人　陳淑貞律師
　　　　　　陳淑蕙律師
上列被告因偽造文書案件，經檢察官提起公訴（95年度偵字第14
268號），本院判決如下：
    主  文
甲○○無罪。
    理  由
一、公訴意旨略以：被告甲○○明知其未獲得被害人乙○○（原
    名林虔安）、丙○○之同意或授權，竟基於偽造文書之犯意
    ，於民國89年11月18日持偽造之「林虔安」、「丙○○」身
    分證，前往中華電信股份有公司（下稱中華電信公司）台灣
    北區電信分公司台北東區營運處，申請行動電話門號，其並
    分別在被害人乙○○、丙○○之行動電話服務申請書上，以
    接續之犯意在申請人欄、委託書欄偽造「林虔安」、「丙○○」之署押，進而持該私文書及上開證件，向中華電信公司
    服務人員據以行使，表示係被害人乙○○、丙○○欲申請中
    華電信公司行動電話門號之意，而獲配0000000000號、0000
    000000號門號使用，足生損害中華電信對於電信客戶申請人
    資格審查、管理之正確性及被害人乙○○、丙○○本人。嗣
    因被害人乙○○、丙○○接獲中華電信公司所寄出之欠費通
    知，始循線查悉上情，並報警查獲，因認被告涉犯刑法第21
    6條、第210條之行使偽造私文書罪嫌云云。
二、按犯罪事實應依證據認定之，無證據不得認定犯罪事實；不
    能證明被告犯罪者，應諭知無罪之判決，刑事訴訟法第154
    條第2項、第301條第1項分別定有明文。次按認定不利於被
    告之事實，須依積極證據，苟積極證據不足為不利於被告事
    實之認定時，被告之抗辯或反證縱屬虛偽，仍不能以此資為
    積極證據應予採信之理由，即應為有利於被告之認定，更不
    必有何有利之證據；又事實之認定，應憑證據，如未能發現
    相當證據，或證據不足以證明，自不能以推測或擬制之方法
    ，以為裁判基礎。而刑事訴訟法上所謂認定犯罪事實之積極
    證據，係指適合於被告犯罪事實之認定之積極證據而言，雖
    不以直接證據為限，間接證據亦包括在內；然而無論直接或
    間接證據，其為訴訟上之證明，須於通常一般之人均不致有
    所懷疑，而得確信其為真實之程度者，始得據為有罪之認定
    ，倘其證明尚未達到此一程度，而有合理之懷疑存在時，致
    使無從形成有罪之確信，根據「罪證有疑，利於被告」之證
    據法則，即不得遽為不利被告之認定（最高法院30年上字第
    482、1831號、40年台上字第86號及76年台上字第4986號判
    例意旨參照）。至被害人之指述，係以使被告受刑事訴追為
    目的，是以被害人之指述為證據方法，除其指述須無瑕疵，
    且應有查與事實相符之佐證，始得資為判決之基礎（最高法
    院著有52年台上字第1300號及61年台上字第3099號判例可資
    參照），所謂無瑕疵，係指被害人所為不利被告之陳述，與
    社會上一般生活經驗或卷存其他客觀事實並無矛盾而言；另
    所謂就其他方面調查認與事實相符，非僅以所援用之旁證足
    以證明被害結果為已足，尤須綜合一切積極佐證，除認定被
    告確為加害人之可能外，在推理上無從另為其他合理原因之
    假設，有一不合於此，即不能以被害人之陳述作為論斷之證
    據。
三、本件公訴人認被告涉犯刑法第216條、第210條之行使偽造私
    文書罪嫌，無非係以：(一)被害人乙○○、丙○○之指述；(二)
    中華電信公司台灣北區分公司台北東區營運處91年5月3日北
    東政字第91A4300229號函、行動電話業務申請書；(三)偽造之
    丙○○身分證影本；(四)被害人乙○○、丙○○親自書立未申
    請行動電話門號之切結書；(五)0000000000、0000000000號門
    號通話明細清單等件為其主要論據。訊據被告堅決否認上開
    犯行，辯稱：我曾於89年7月9日遺失身分證，於7月11日去
    戶政事務所申請補發，因戶政人員告知不用再去警察局備案
    ，所以我就沒有到警察局辦理備案的手續，之後就不斷接到
    有人冒用我的身分證申請行動電話及開戶，我於94年1月接
    到催繳通知書，才知道遭人冒用身分證等語。經查：
  （一）按被告以外之人於審判外之言詞或書面陳述，除法律有
        規定者外，不得作為證據；又被告以外之人於審判外之
        陳述，雖不符合同法第159條之1至第159條之4之規定，
        但經當事人於審判程序同意作為證據，法院審酌該言詞
        陳述或書面陳述作成時之情況，認為適當者，亦得為證
        據。當事人、代理人或辯護人於法院調查證據時，知有
        第159條第1項不得為證據之情形，而未於言詞辯論終結
        前聲明異議者，視為有前項之同意，刑事訴訟法第159
        條第1項及第159條之5分別定有明文。查本判決下列所
        引用之各該被告以外之人於審判外之陳述（包含書面陳
        述），皆屬傳聞證據，惟被告、辯護人雖知上開證據資
        料為傳聞證據，但於本院準備程序及審判期日中均表示
        無意見而不予爭執，且迄至言詞辯論終結前亦未再聲明
        異議，本院審酌上開證據資料製作時之情況，尚無違法
        不當及證明力明顯過低之瑕疵，亦認為以之作為證據應
        屬適當，故揆諸前開規定，爰逕依刑事訴訟法第159條
        之5規定，認前揭證據資料均例外有證據能力。
  （二）被害人乙○○、丙○○均未委託他人向中華電信公司申
        請0000000000、0000000000號行動電話乙節，固據被害
        人乙○○於警詢時陳稱：我不認識甲○○，我的身分證
        遺失過很多次，我沒有申請過000000000號行動電話，
        也沒有委託他人申請，是電信公司寄繳費單給我，我才
        知道的等語（見偵查卷第10頁），被害人丙○○於警詢
        時陳稱：我不認識甲○○，我的身分證有遺失過很多次
        ，我沒有申請過0000000000號行動電話，也沒有委託他
        人申請，我不知道我的身分證遭冒用，是收到中華電信
        公司繳費通知單才知道的等語明確（見偵查卷第12頁）
        ，且卷附中華電信公司台灣北區分公司台北東區營運處
        91年5月3日北東政字第91A4300229號函，其上雖載明：
        「本營運處日前發現有甲○○者涉嫌冒用乙○○先生身
        分證辦理申裝行動電話情事... 」等語（見偵查卷第25
        頁），惟均僅能證明被害人乙○○、丙○○係遭自稱「
        甲○○」之人冒名申請行動電話門號使用，而中華電信
        公司函請台北市政府警察局偵辦之事實，尚不能證明被
        告係冒用渠等姓名之行為人。
  （三）卷附行動電話業務申請書及偽造之丙○○身分證影本（
        見偵查卷第20、37頁），僅能證明自稱「甲○○」之人
        ，持被害人乙○○之身分證影本及偽造之丙○○身分證
        影本向中華電信公司申請0000000000、0000000000號行
        動電話門號使用之事實，惟觀諸前開申請書上委託人簽
        章欄內「甲○○」之筆跡，其運筆、轉折、勾捺之方式
        ，依肉眼辨識之結果，與被告於偵查筆錄及本院準備程
        序筆錄之簽名均有明顯差異，本院復依職權向新光商業
        銀行城內分行、台北富邦商業銀行內湖分行調取被告分
        別於88、89年間申請開戶留存之印鑑卡及向中華電信公
        司雙和營運處調取被告於90年間申辦ADSL留存之申請書
        等件，再將前開調取之印鑑卡、申請書（乙類）送請內
        政部警政署刑事警察局比對鑑定與卷附行動電話業務申
        請書（甲類）上「甲○○」之簽名是否相符，經該局以
        放大檢視及特徵比對法鑑定結果，認定甲、乙類「甲○○」簽名筆跡不相符，有該局96年3月21日刑鑑字第096
        0039005號鑑定書乙份附卷可憑（見本院卷第62頁），
        是以卷附行動電話業務申請書上之「甲○○」簽名，與
        本院所調取前開印鑑卡、申請書上「甲○○」之親筆簽
        名，兩者筆跡既不相符合，自無從認定被害人乙○○、
        丙○○遭人冒名申請行動電話使用一事，係被告所為，
        而執為不利於被告之依據。
  （四）被告辯稱其身分證於89年7月9日遺失，於同年月11日補
        發，其身分證亦遭人冒用等語，業據提出國民身分證申
        請書、89年7月11日補發之身分證各乙份為證（見本院
        卷第23、29頁），足見被告確於89年7月9日，在台北縣
        中和市○○路遺失身分證，並於同年月11月申請補發新
        身分證，被告前開所辯並非子虛。又觀諸被告所申請補
        發之身分證，其上明確記載「89年7月11日補發」字樣
        ，而本件被害人乙○○、丙○○係於89年11月18日遭自
        稱「甲○○」之人冒名申請行動電話門號使用，斯時被
        告之身分證業已遺失，又本件申請案並未留存「甲○○
        」之身分證件，有中華電信公司台灣北區電信分公司台
        北東區營運處服務中心96年2月7日東服三字第32號函附
        卷可佐（見本院卷第34頁），致無法核對本件申請案所
        留存之「甲○○」身分證與被告申請補發之身分證是否
        相符，是以仍不能排除被告之舊身分證因遺失遭人使用
        之可能性存在，自無從使本院形成被告有罪之確信。此
        外，卷附被害人乙○○、丙○○親自書立未申請行動電
        話門號之切結書，僅能證明渠等並未申辦信用卡，亦未
        委託他人代辦之事實，而0000000000、0000000000號門
        號通話明細清單，僅能證明渠等遭人冒名申請行動電話
        門號使用之事實，然均不能作為被告偽造私文書並持以
        行使之佐證。
四、綜上所述，公訴人所舉之上開論據，均不足以證明被告確有
    行使偽造私文書之犯行，被告所辯尚非全然無據，基於「罪
    證有疑，利於被告」之法則，自應為有利於被告之認定，復
    查無其他積極證據足以證明被告有何上揭犯行，揆諸前揭說
    明，既不能證明被告犯罪，依法自應諭知無罪之判決。
據上論斷，應依刑事訴訟法第301條第1項前段，判決如主文。
本案經檢察官孫小萍到庭執行職務。
中　　華　　民　　國　　96　　年　　5 　　月　　10　　日
　　　　　　　　　刑事第十三庭  審判長法官  吳佳薇
                                      法官  李明益
                                      法官  鍾素鳳
以上正本證明與原本無異。
如不服本判決，應於送達後10日內，向本院提出上訴狀。
                                    書記官  陳鳳瀴
中　　華　　民　　國　　96　　年　　 5　　月　　14　　日
